臺灣士林地方法院民事判決
　　　　　94年度婚字第177號
原　　　告　甲○○
　　　　　　　　　　　　1樓
訴訟代理人　莊立群律師
　　　　　　蔡惠子律師
被　　　告　乙○○
訴訟代理人　許寶方律師
當事人間請求確認婚姻不成立事件，本院於民國94年8 月30日言
詞辯論終結，判決如下：
    主  文
確認原告與被告於民國94年1 月10日之婚姻關係不成立。
訴訟費用由被告負擔。
    事實及理由
一、本件原告起訴主張：
  (一)兩造於民國89年11月24日結婚，育有2 名子女陳奕安、陳奕
    仁，93年7 月間雙方因個性不合無法共同生活而協議離婚，
    並於93年7 月21日辦理離婚登記。但兩造離婚後，因子女問
    題及雙方家長力促兩造再共組家庭，兩造因而再購買結婚證
    書，並延請丙○○、丁○○至住處在介紹人、證婚人處簽名
    ，原欲再辦理結婚登記，惟嗣後原告聽聞至法院辦理公證結
    婚較為省事、合法，乃於93年11月17日向台灣士林地方法院
    公證處聲請，並繳納新台幣1 千元規費，並預定於同年11月
    29 日 舉行公證結婚，但在原告向法院領表填寫完成後，兩
    造卻因瑣事爭執不斷，因此未於約定時間至法院公證處完成
    公證結婚手續，詎料94年1 月10日被告竟持偽造之結婚證書
    ，向戶政機關謊稱兩造於94年1 月10日在橘郡餐廳舉行結婚
    典禮，並以此申辦結婚登記，惟當日兩造並未舉辦任何結婚
    儀式。
  (二)按結婚，應有公開儀式及二人以上之證人。民法第982 條第
    1 項定有明文。本件兩造僅有結婚登記，並無公開之結婚儀
    式及證人在場，結婚證書上結婚人乙○○、甲○○及主婚人
    夏碧珠、曹王明香之簽名及蓋章，均非本人所為，揆諸前開
    法條，兩造於94年1 月10日所締結之婚姻應不成立。94年1
    月10日兩造確實在橘郡小館用餐，但僅係單純親友聚餐，與
    會之人除兩造及子女陳奕安、陳奕仁外，尚有丙○○、丁○○夫妻、兩造母親、簡添財、許貴姬及子女，吃飯目的係因
    兩造離婚後產生爭執期間，兩造曾多次委請與會之人協助溝
    通調解，甚至向其等吐苦水，造成其不便，因此藉此餐會感
    謝親友，並告知親友，兩造已冰釋前嫌，且當日係被告之農
    曆生日，因此當天原告還送被告1 件皮衣當作生日禮物，但
    當天兩造確未舉行結婚公開儀式等語，並聲明：(1)請求確認
    原告與被告間於民國94年1 月10日之婚姻不成立。(2)訴訟費
    用由被告負擔。
二、被告則以：按經依
    民法第982 條第2 項已有明定，且依民事民事訴訟法第281
    條規定：法律上推定之事實無反證者，無庸舉證。是兩造應
    推定已結婚，毋庸置疑。查兩造於94年1 月10日結婚，並於
    距原告住處約200 公尺之橘郡餐廳舉行結婚公開儀式，當日
    係邀同原告母親曹王明香、被告母親夏碧珠、友人丙○○、
    丁○○、簡添財、許貴姬等人先至原告住處，並由丙○○、
    丁○○在結婚證書上簽章，隨後一同前往橘鄉餐舉行公開儀
    式，並由原告以中國信託信用卡簽帳付款，在場親友並對兩
    道賀恭喜，是兩造結婚已符民法第982 條第1 項規定之形式
    要件，亦不違兩造再婚之本意等語，資為抗辯，並聲明：
    (1)原告之訴駁回。(2)訴訟費用由原告負擔。
三、按確認法律關係之訴，非原告有即受確認判決之法律上利益
    者，不得提起。民事訴訟法第247 條第1 項前段定有明文。
    又結婚，應有公開儀式及二人以上之證人，經依
    婚之登記者，推定其已結婚，民法第982 條亦有明文。本件
    原告主張被告於94年1 月10日自行向戶政機關為兩造結婚之
    市內湖區戶政事務所調取兩造結婚登記申請資料核閱無誤，
    依前開規定，兩造於法律上業經推定已結婚，具有婚姻關係
    存在，且在未有反證推翻兩造之婚姻關係前，兩造間夫妻之
    法律關係即繼續存在，是原告起訴請求確認兩造婚姻關係不
    成立，應認其有即受確認判決之法律上利益，合先敘明。
四、原告主張兩造原於89年11月24日結婚，嗣於於93 年7月21日
    辦理離婚登記，事後兩造雖有復合之意，並書寫結婚證書，
    但尚未辦理，亦未於94年1 月10日在橘郡小館舉行結婚之公
    開儀式，僅係親友共同聚餐，詎被告卻持結婚證書向台北市
    內湖戶政機關辦理兩造結婚登記事實，業據其提出與所述相
    符之戶口名簿及結婚證書各1 件為證，並有台北市內湖區戶
    政事務所函附之結婚登記資料可憑，被告雖不爭執兩造結婚
    、離婚之事實，惟否認有未結婚逕行辦理登記情形，並辯稱
    兩造確於94年1 月10日在橘鄉小館舉行結婚之公開儀式，則
    本件應審究兩造是否於94年1 月10日在橘鄉小館舉行結婚儀
    式﹖有無符合民法第982 條第1項之要件？經查：
  (一)按結婚，應有公開之儀式及二人以上之證人，民法第982 條
    第1 項定有明文，故我國民法關於結婚成立之形式要件，係
    採「儀式婚」之立法，即須經一定之公開儀式，使不特定人
    得以共見共聞認識為結婚者，婚姻始可謂有效成立。又所謂
    公開之儀式，係指依一般社會觀念認為結婚之儀式，為不特
    定之多數人可以共見共聞，認識其為結婚者而言（最高法院
    51年台上字第551 號判例參照），而該結婚之儀式，不論係
    依循舊俗或新式，依一般客觀習慣，立可認識其為結婚者始
    足當之，倘就其現場情狀，無從認識係舉行結婚儀式，縱當
    事人主觀上係舉行婚禮，仍非為有公開之定式禮儀。如男女
    婚姻未經過一定之婚姻儀式，縱已同居，法律上亦不發生婚
    姻之效力（最高法院18年上字第2072號、20年上字第452 號
    判例及84年台上字第1689號裁判意旨參照）。查兩造均不爭
    執於94年1 月10日確曾與雙方母親及友人多人至橘郡小館餐
    廳用餐，惟對於聚餐目的，原告主張係為感謝親友為兩造紛
    爭盡力，被告則稱係舉行結婚儀式，但證人即結婚證書上證
    婚人丙○○、介紹人丁○○於本院分別結證供稱：「我是跟
    原告比較熟，因為朋友介紹而認識的，先認識原告，後認識
    被告。我聽我太太提過，被告是作房屋仲介的，原告是家庭
    主婦。（問：有常去他們家嗎？）偶爾，他們家住東湖，離
    我家很近。他們有2 個雙胞胎，都是男的。（問：他們曾經
    辦過離婚，你知道嗎？）我有聽我太太說過。（問：結婚證
    書上面有你的名字，你有何意見？）這是我自己簽的，之前
    知道他們離婚，他們吵吵鬧鬧的，後來他們說和好，又要結
    婚，所以要找我們當證人，是我太太跟我說的，我就說好，
    這不是他們跟我說的。我是在他們家寫的，至於寫的日期，
    我也不曉得，因為時間已經很久了。我寫的時候，當時其他
    部分還沒有寫好，是空的。（問：有無如上面所載，在一月
    十日在橘郡餐廳由你證婚之事？）沒有，我有去該餐廳，但
    是是去吃飯，並沒有舉行結婚典禮。我和我太太有去，還有
    原告的媽媽，另有我們大家都認識的朋友。當時去那裡吃飯
    的目的是，因為他們夫妻常常吵鬧，麻煩到一些朋友。（問
    ：是先寫結婚證書，或是先去吃飯？）先在他家寫結婚證書
    ，而後再去吃飯。（問：去吃飯的時候，大家服裝有特別慎
    重嗎？）答沒有，都很休閒。（問：有說是他們二人要結婚
    ，所以要請客？）沒有。（問：有預定要找你們去公證結婚
    ？）本來有，後來可能因為他們又吵架，所以就沒有去了。
    是預定以後要公證結婚的。（問：兩造是寫結婚證書，與吃
    飯是在同天嗎？）不同天。沒有，那天是原告約我們去吃飯
    的。結婚證書應該是去年簽的。」、「（問：你如何認識兩
    造的？）透過朋友認識原告，而後再認識被告。後來住的比
    較近，才會常聯絡。（問：結婚證書上面的簽名，是否你簽
    的﹖）是我簽的，因為他們離婚後為了小孩，又想要在一起
    ，就請我們當證婚人，是兩造找我去的，是在他家寫的，他
    們寫好說不妥，又說要公證。（問：何時寫的？）我不記得
    ，好像是去年。（問：上面所載94年1 月10日中午12點在橘
    郡餐廳舉行結婚典禮，並且由妳先生來證婚，有無此事？）
    沒有舉行結婚典禮，但是有一天，不記得哪一天確實有去橘
    郡餐廳。另，我們寫完這個，他們又說要公證，就將我們的
    了感謝我們，調和他們的事情，而非結婚典禮。因為大家都
    穿的很簡便，也沒有告訴我們。（問：誰邀你們去餐廳的？
    ）原告，還有另外兩個朋友，還有兩造的媽媽。（問：該次
    ，有無講說要結婚？）沒有，大家都說要簡單的吃飯，只因
    對我們不好意思所致。」（見本院94年6 月30日言詞辯論筆
    錄），可見證人等係事先簽妥結婚證書，事隔多時兩造始於
    94年1 月10日邀同證人等至橘鄉餐廳聚餐，現場情狀亦無任
    何客觀上足以認知係舉行結婚儀式，則被告主張當日係舉行
    結婚儀式，即難採信。
  (二)又被告雖辯稱兩造因係第2 度結婚，因此並未發帖大肆宴客
    ，僅以簡單儀式，邀請雙方家長及好友在餐廳用餐，即被告
    之母夏碧珠於本院亦陳稱：「（問：結婚證書上主婚人欄之
    簽章是否你親自為之？）我不會寫字，所以名字是我兒子代
    寫的，印章是我自己蓋的。（問：兩造有無在橘郡餐廳舉行
    結婚典禮？）有。只有辦一桌，有好幾對夫妻還有親家，我
    們先在家裡簽結婚證書，才去餐廳吃飯，但並沒有舉行特別
    之儀式。（問：吃飯時有無說明是要結婚？）我有說夫妻要
    第二次結婚，要再和好。（問：在餐廳有無特別準備添喜氣
    的物品？）沒有，就是大家喝酒，在場的人恭喜他們夫妻又
    團圓。」（見本院94年8 月30日言詞辯論筆錄），惟與前述
    證人丙○○、丁○○所供已不相符，亦與證人即當日一同用
    餐之簡添財、許貴姬於本院所供：「（問：94年1 月10日在
    餐廳結婚的事情是否知道﹖）去聚餐，有兩造、我跟許貴姬
    、丙○○夫妻，兩造的母親，沒有說為了什麼事，是原告打
    電話給我說明天聚餐。（問：吃飯時有無說兩造要結婚﹖）
    我沒聽到，兩造也沒有逐一敬酒，穿著也沒有特別，是穿便
    服。」、「（問：94年1 月10日兩造在餐廳吃飯，你有無去
    ﹖）不知道是哪一天，是有一天大家吃飯，我是租房子在北
    部，有常吃飯，簡先生也有一起。（問：是否是結婚典禮的
    飯局﹖）不是，是家人朋友吃飯，是原告找我們去吃飯，是
    純吃飯。（問：吃飯時有無說他們兩人要結婚﹖）沒有，我
    是直接到餐廳，我與乙○○的媽媽常常吃飯。」（見本院94
    年8 月4 日言詞辯論筆錄）情狀相違，參以證人夏碧珠為被
    告之母，其證詞已難免偏頗，無法採信，況其主觀上縱認係
    舉行婚禮，惟兩造事前既未告知，兩造又未特別穿著禮服，
    或有其他足以使人辨識該場聚餐係係舉行結婚儀式宴客，自
    難認已符合一般社會觀念認知之結婚儀式，被告辯稱該次聚
    餐即為結婚典禮云云，實不足採。
五、次按，結婚不具備公開儀式及二人以上之證人者，無效，民
    法第988 條第1 款定有明文。我國民法雖無婚姻不成立之規
    定，但法律行為必須成立後，始有是否無效之問題，民事訴
    訟法第568 條第1 項亦規定得提起確認婚姻不成立之訴。本
    件兩造實際並未舉行如結婚證書所載「中華民國94年1 月10
    日中午12時，在橘郡餐廳」之結婚典禮，已如前述，是本件
    兩造之婚姻欠缺法律行為之特定成立要件，揆諸上開規定及
    說明，兩造間於94年1 月10日之婚姻關係應為不成立，從而
    ，原告請求確認其與被告間之婚姻關係不成立，為有理由，
    應予准許。
六、據上論結：依民事訴訟法第78條判決如主文。
中　　華　　民　　國　　94　　年　　9 　　月　　16　　日
                  家事法庭  法　官　詹朝傑
以上正本證明與原本無異。
如對本判決上訴，應於判決送達後20日內向本院提出上訴狀。
中　　華　　民　　國　　94　　年　　9 　　月　　16　　日
                            書記官  蔡永光
